---
title: "Trabalho1"
author: "Pedro Portela"
date: "10 de abril de 2018"
output: html_document
---

```{r setup, include=FALSE}
knitr::opts_chunk$set(echo = TRUE)
```

# Trabalho 1 - Tópicos Especiais em Pesquisa Operacional

A base dados escolhida para o trabalho foi de voos registrados pela Agência Nacional de Aviação Civil (ANAC) no Brasil, entre Janeiro de 2015 e Agosto de 2017. O foco será no aeroporto Hercílio Luz, de Florianópolis. 

Dados disponíveis em: https://www.kaggle.com/ramirobentes/flights-in-brazil 

###Libraries e dados

```{r Libraries and Data, echo=FALSE, message=FALSE, warning=FALSE}

library(tidyverse)
library(readr)
library(RColorBrewer)
library(googleVis)
library(ggmap)

flnFlightsOut <- read_csv("docs/flnFlightsOut.csv")
#summary(flnFlightsOut)

flnFlightsIn<- read_csv("docs/flnFlightsIn.csv")
#summary(flnFlightsIn)

```

###Visualização inicial

```{r Data peek}

# Voos com origem em Florianopolis
top_n(flnFlightsOut, n=5)
# Voos com destino em Florianopolis
top_n(flnFlightsIn, n=5)

```

### Exploração de dados

```{r Comp Aereas, echo=FALSE, fig.align='center', fig.width=15, fig.height=10}
#Análise de companhias aéreas - chegadas
flnCompIn <- count(flnFlightsIn, Companhia.Aerea) 
flnCompIn[[1]][2] <- "AUSTRAL" 

ggplot(flnCompIn, aes(x=Companhia.Aerea, y=n, fill=Companhia.Aerea)) + 
  geom_col() + 
  labs(title = "\nCompanhias aéreas operando em Florianópolis", subtitle='Aeroporto Hercílio Luz (Jan/15 até Ago/17)', 
       y = "Número de voos", x = "", fill = "Companhia Aérea") +
  scale_fill_brewer(palette = 'Pastel2') + coord_flip() + theme_minimal()

```

Destaque para a Gol, com um volume de voos consideravelmente maior que as outras companhias (no período). 

```{r Aeroportos, echo=FALSE, fig.align='center', fig.height=10, fig.width=15}

flnFlightsIn$Aeroporto.Origem <- gsub("Guarulhos - Governador Andre Franco Montoro", "Guarulhos", flnFlightsIn$Aeroporto.Origem)
flnFlightsOut$Aeroporto.Destino <- gsub("Guarulhos - Governador Andre Franco Montoro", "Guarulhos", flnFlightsOut$Aeroporto.Destino)
flnFlightsIn$Aeroporto.Origem <- gsub("Aeroporto Internacional Do Rio De Janeiro/Galeao", "Galeão", flnFlightsIn$Aeroporto.Origem)
flnFlightsOut$Aeroporto.Destino <- gsub("Aeroporto Internacional Do Rio De Janeiro/Galeao", "Galeão", flnFlightsOut$Aeroporto.Destino)

#Análise por aeroporto de origem
ggplot(flnFlightsIn, aes(x = Aeroporto.Origem)) + 
  geom_bar(aes(fill=flnFlightsIn$Companhia.Aerea), position = position_stack(reverse = TRUE)) +
  coord_flip() +
  labs(title='Origem dos voos', subtitle= 'Aeroporto Hercílio Luz (Jan/15 até Ago/17)',
       x='Aeroporto', y='Número de voos', fill='Companhia Aerea') +
  scale_fill_brewer(palette = 'Pastel2', 
                    labels=c('AEROLINEAS ARGENTINAS', 'AUSTRAL', 'AVIANCA', 'AZUL', 'GOL', 'TAM', 'TOTAL'))  

#Análise por aeroporto de destino
flnCompOut <- count(flnFlightsOut, Companhia.Aerea)
flnCompIn[[1]][2] <- "AUSTRAL"
ggplot(flnFlightsOut, aes(x = Aeroporto.Destino)) + 
  geom_bar(aes(fill=flnFlightsOut$Companhia.Aerea), position = position_stack(reverse = TRUE)) +
  coord_flip() +
  labs(title='Destino dos voos', subtitle= 'Aeroporto Hercílio Luz (Jan/15 até Ago/17)', 
       x='Aeroporto', y='Número de voos', fill='Companhia Aerea') +
  scale_fill_brewer(palette = 'Pastel2', 
                    labels=c('AEROLINEAS ARGENTINAS', 'AUSTRAL', 'AVIANCA', 'AZUL', 'GOL', 'TAM', 'TOTAL'))

```

Poucas diferenças entre as origens e destinos. Notavelmente, rota da TAM com origem no Aeroporto Santos Dummont (RJ) não tem voo de retorno.   

##Análise de atrasos

Considerando atrasos de até 4 horas. Atrasos maiores são [categorizados diferentemente pela ANAC](http://www.anac.gov.br/assuntos/passageiros/atrasos-cancelamentos-pretericao-e-assistencia-material), surgindo a obrigação por parte da companhia aérea de fornecer reacomodação, reembolso integral e execução do serviço por outra modalidade de transporte, cabendo a escolha ao passageiro pelo cancelamento ou preterição de embarque. 

###Visualização inicial - Atrasos

```{r Separação e Visualização}
#Maiores atrasos nos voos saíndo de Florianópolis
arrangedDelays <- select(arrange(flnFlightsOut, desc(Atrasos)), Atrasos, Companhia.Aerea, Codigo.Justificativa, Partida.Prevista, everything())
head(arrangedDelays)

#Separando voos com atraso
delayedFlights <- filter(flnFlightsOut, Atrasos > 0 & Atrasos < 240)

```

  Pela tabela ordenada por maiores atrasos, surge uma dúvida quanto à coleta dos dados: em alguns casos, a justificativa para o atraso é registrada como "Antecipação de horário autorizada", mesmo que o voo tenha partido com um atraso bastante alto - em alguns casos, como mostrado, dias de atraso. 
  Reforça-se, portanto, a análise de apenas atrasos "normais" (no máximo 4 horas), já que minimiza a utilização de dados conflitantes. 

```{r Boxplot Atrasos, echo=FALSE, fig.align='center', fig.height=10, fig.width=15}

#Boxplot separado por companhia aerea - Voos Nacionais, Internacionais e Regionais
ggplot(data = delayedFlights, aes(x=Codigo.Tipo.Linha, y=Atrasos, color=Companhia.Aerea)) +
  geom_boxplot(outlier.alpha = 0.2) +
  labs(title = "\n Atrasos - Aeroporto Hercílio Luz", subtitle="Voos nacionais",
       y = "Atraso [min]", x = "Data", color = "Companhia Aérea") +
  scale_color_brewer(palette='Dark2')

```

Interessante notar que voos nacionais com mais de ~75 minutos de atraso são considerados *outliers* neste agrupamento de dados. Destaque para a empresa TOTAL, com quartis próximos e menor número de atrasos acima de uma hora.

###Exploração adicional de atrasos - Gráficos de densidade

```{r Análise de atrasos - densidade, echo=FALSE, fig.align='center', fig.width=15, fig.height=10}

#Densidade - Atrasos de voos nacionais
delayedFlightsNat <- filter(flnFlightsOut, Atrasos > 0 & Atrasos < 240 & Codigo.Tipo.Linha == 'Nacional')
ggplot(delayedFlightsNat, aes(Atrasos)) +
  geom_density(aes(fill=delayedFlightsNat$Companhia.Aerea), alpha=0.6) +
  labs(title = "\n Densidade de atrasos - Voos nacionais", 
       x = "Atraso [min]", y = "Density", fill = "Companhia Aérea") +
  scale_fill_brewer(palette = 'Pastel2') + theme_minimal()

#Densidade - Atrasos de voos internacionais
delayedFlightsInt <- filter(flnFlightsOut, Atrasos > 0 & Atrasos < 240 & Codigo.Tipo.Linha == 'Internacional')
ggplot(delayedFlightsInt, aes(Atrasos)) +
  geom_density(aes(fill=delayedFlightsInt$Companhia.Aerea), alpha=0.6) +
  labs(title = "\n Densidade de atrasos - Voos internacionais", 
       x = "Atraso [min]", y = "Density", fill = "Companhia Aérea") +
  scale_fill_brewer(palette = 'Pastel2') + theme_minimal()

```

Para os voos nacionais, a maioria dos atrasos concentram-se em valores menores que uma hora. Nos voos internacionais, interessante notar a diferença entre as duas companhias - grande maioria dos atrasos da GOL estão em uma faixa de valores baixos, enquanto 

```{r Análise de atrasos - scatter plot , fig.align='center', fig.width=15, fig.height=10}

#Contabilizados apenas atrasos entre 30 minutos e 4 horas (ANAC)
ggplot(data = filter(delayedFlights, Atrasos > 30)) + 
  geom_point(aes(x=Partida.Prevista, y=Atrasos, color=Companhia.Aerea)) + 
  geom_smooth(aes(x=Partida.Prevista, y=Atrasos), color='gray45', alpha=0.3) + 
  labs(title = "\n Atrasos - Aeroporto Hercílio Luz", y = "Atraso [min]", x = "Data", color = "Companhia Aérea") +
  scale_fill_brewer(palette = 'Spectral')

```

Foram contabilizados atrasos de mais de 30 minutos pois, de acordo com as regras da ANAC, é a partir desse tempo que a empresa deve informar os passageiros sobre a situação do voo. 
Percebe-se uma certa sazonalidade nos atrasos, mas sem nenhuma tendência muito clara.

##Mapeamento de voos 

Voos com conexões em outras cidades de Santa Catarina são considerados Regionais, mesmo que o destino final seja em outro Estado. 

```{r Mapeamento de voos, echo=FALSE, fig.align='center', fig.height=8, fig.width=15, warning=FALSE}

#Mapeamento dos voos
possibleFlightsIn <- distinct(flnFlightsIn, Aeroporto.Origem, LongOrig, LatOrig, Aeroporto.Destino, LongDest, LatDest, Codigo.Tipo.Linha)
map <- get_map('florianopolis', zoom=5)
ggmap(map) + 
  geom_segment(data = possibleFlightsIn, aes(x=LongOrig, y=LatOrig, xend=LongDest, yend=LatDest, color=Codigo.Tipo.Linha), size=1, alpha=.5, lineend='square') +
  labs(title = "\n Mapa de voos - Aeroporto Hercílio Luz", x="Longitude", y="Latitude", color='Tipo de Linha')

```

O código desenvolvido neste trabalho pode ser facilmente adaptado para a análise de outros aeroportos brasileiros. Para isso, seria necessário a recuperação dos dados originais disponíveis em: https://www.kaggle.com/ramirobentes/flights-in-brazil